【裁判字號】    98,上易,810
【裁判日期】    981030
【裁判案由】    妨害公務
【裁判全文】
臺灣高等法院高雄分院刑事判決         98年度上易字第810號
上  訴  人
即  被  告  乙○○
上列上訴人因妨害公務案件，不服臺灣屏東地方法院98年度易字
第536號中華民國98年8月31日第一審判決（起訴案號：臺灣屏東
地方法院檢察署98年度偵字第2990號），提起上訴，本院判決如
下：
     主  文
上訴駁回。
     理  由
一、按不服地方法院之第一審判決而上訴者，須提出上訴書狀，
    並應敘述具體理由，上訴書狀未敘述上訴理由者，應於上訴
    期間屆滿後20日內補提理由書於原審法院。逾期未補提者，
    原審法院應定期間先命補正。但上訴書狀已敘述理由，惟所
    敘述者非屬具體理由，則屬不符上訴之法定程式，由第二審
    法院以其上訴不合法律上程式，判決駁回，不生定期命補正
    之問題，刑事訴訟法第350 條第1 項、第361 條、第362 條
    、第367 條定有明文。
二、次按上開所稱「上訴書狀應敘述具體理由」，係指須就不服
    之判決為具體之指摘而言，如僅泛稱原判決認事用法不當或
    採證違法、判決不公等，均非具體理由（法院辦理刑事訴訟
    案件應行注意事項第162點參照）；復按所謂具體理由，必
    係依據卷內既有訴訟資料或提出新事證，指摘或表明第一審
    判決有何採證認事、用法或量刑等足以影響判決本旨之不當
    或違法，而構成應予撤銷之具體事由，始克當之（例如：依
    憑證據法則具體指出所採證據何以不具證據能力，或依憑卷
    證資料，明確指出所為證據證明力之判斷如何違背經驗、論
    理法則）；倘僅泛言原判決認定事實錯誤、違背法令、量刑
    失之過重或輕縱，而未依上揭意旨指出具體事由，或形式上
    雖已指出具體事由，然該事由縱使屬實，亦不足以認為原判
    決有何不當或違法者（例如：對不具有調查必要性之證據，
    法院未依聲請調查亦未說明理由，或援用證據不當，但除去
    該證據仍應為同一事實之認定），皆難謂係具體理由，俾與
    第二審上訴制度旨在請求第二審法院撤銷、變更第一審不當
    或違法之判決，以實現個案救濟之立法目的相契合，並節制
    濫行上訴」（最高法院97年度台上字第892號判決意旨參照
    ）。是如上訴理由書狀並未依據卷內訴訟資料，具體指摘原
    判決認事用法有何違法或不當之情形，即屬上訴未敘述具體
    理由。
三、本件上訴人即被告乙○○（下稱被告）因犯妨害公務執行罪
    ，處有期徒刑陸月，如易科罰金，以新臺幣壹仟元折算壹日
    在案。而被告於上訴期間之98年9月21日向原審法院提出上
    訴狀，上訴理由略以：「本案派出所警員甲○○，未著警察
    制服，僅穿便服，未出示證件，亦未表明身分，已違反警察
    職權行使法第4條『警察行使職權應著制服，或出示證件表
    明身分』之規定，其未使人民知悉行使職權者為警察，人民
    自有拒絕之權利。當時甲○○來勢兇兇欲逮人狀，被告因對
    其身分生疑，認係討債兇煞，為自衛及保護友人，乃趨進甲
    ○○身前，但未曾從前面抱住甲○○約30秒，甲○○因未依
    規定，違法執行公務，怕遭處罰，而作不實之證述；又甲○
    ○係長期受特殊專業訓練之警員，身材壯碩，被告乃一嬌小
    瘦弱女子，何能徒手從正面抱住甲○○腰部達30秒之久，況
    逮捕通緝犯為警察高績效之重大勤務，豈有放任嬌小之被告
    從正面環抱而不加排除之理？證人李泰源乃甲○○之同學與
    舊識，案發之初未到現場，至案發之末了，方至現場，其所
    證述甲○○有告知被告，被告知悉甲○○之身分為警察一事
    ，恐有為甲○○臨訟串飾，作不實之證述。被告主觀上認甲
    ○○是討債兇煞，主觀上從未知悉甲○○為警察，致未要求
    甲○○出示證件，或以其他方式證明其為警察。被告未有正
    面環抱甲○○腰部之強暴手段阻止甲○○執行公務之行為，
    被告所為與妨害公務罪要件不符，請求撤銷改判」云云。
四、經查：
  (一)本案證人甲○○係屏東縣政府警察局屏東分局社皮派出所警
    員，而張進發曾因案被甲○○警員逮捕過，因而知悉且認得
    警員甲○○，甲○○為查捕通緝犯於本件案發時，到「金梅
    花早餐店」查訪，見張進發在該處與被告吃早餐，張進發因
    案被通緝中，看到甲○○時，知悉是警員，立刻拿報紙擋住
    ，甲○○怕張進發逃跑，便立刻下車向張進發說：「你是通
    緝犯，我要逮捕你，跟我回派出所」，張進發起身欲隨甲○
    ○回派出所時，被告過來阻擋，甲○○乃向被告說：「我是
    警察，張進發也認識我，他是通緝犯，我要帶他回派出所」
    ，旋張進發跟被告說甲○○是警察，被告見狀悲從中來開始
    哭泣，並哀求甲○○不要逮捕張進發，甲○○未應允，正帶
    張進發步出該早餐店門口之際，被告尾隨出來，趁甲○○不
    注意，從正面抱住甲○○身體，並對張進發大喊：「你趕快
    走」，致張進發乘隙跳上機車逃逸，致甲○○隨後騎機車追
    捕不及等事實，已據證人甲○○於原審證述綦詳（見原審卷
    第30至31頁），上開情節，亦為在現場買早餐當場目擊之證
    人李泰源於檢察官偵訊及原審審理時證稱：「甲○○以前是
    我住處之轄區警員，張進發和被告我不認識，當天我去「金
    梅花早餐店」買早餐時，有看到甲○○、張進發和被告都在
    店裡，甲○○上前要拉住張進發時，被告擋住甲○○，從前
    面抱住甲○○的身體，還叫張進發先走，甲○○有向被告說
    ：『你放手不要抱我，我是警察，我是要抓通緝犯』，但被
    告仍抱住甲○○約30秒，等張進發騎機車離開，被告才鬆手
    ，甲○○騎機車沒追到張進發，就回到早餐店通知其他警察
    將被告帶走」等語（見偵卷第11至12頁、原審卷第29至30頁
    ），完全相符，按證人甲○○與李泰源均與被告不認識，並
    無素怨或仇隙，衡情不可能無端虛構事實誣陷被告，而依上
    開二位證人之證述，案發當時張進發及證人甲○○既均當場
    告知被告：「甲○○是警察」，被告洵難諉稱不知，此再參
    諸被告出手阻擋甲○○時，聽聞張進發說明甲○○是警察，
    即開始且一直哭泣，並立即向甲○○哀求不要逮捕張進發，
    甲○○未答應，正要帶走張進發之際，被告一面出手環抱住
    甲○○、一面大叫張進發快逃離現場等情，由被告反應之態
    度及一連串之應對舉措，益徵被告在主觀上已明確知悉證人
    甲○○為警察甚明。原審依上開事證，認定被告明知甲○○
    係警員，對於正逮捕通緝犯之公務員，施用環抱身體之強暴
    手段，確有妨害公務員依法執行職務之犯意，認事、採證、
    用法，均無違誤，上訴意旨仍執陳詞，空言泛稱被告主觀上
    以為甲○○係討債兇煞，不知是警察，也未有正面環抱甲○
    ○之行為云云，殊不足採。
  (二)次查，警察職權行使法第4條固規定「警察行使職權時，應
    著制服或出示證件表明身分，並應告知事由。警察未依前項
    規定行使職權者，人民得拒絕之」，惟參酌其立法理由：「
    一、警察行使職權，為執行公權力之行為，為使人民確信警
    察執法行為之適法性，警察於行使職權時，須使人民能確知
    其身分，並有告知事由之義務，爰於第一項予以明定。二、
    警察行使職權，既未著制服，亦未能出示服務證件，顯難澄
    清人民之疑慮，為保障人民免受假冒警察者之撞騙，爰於第
    二項明訂人民有拒絕之權利」，可知該條規定警察行使職權
    應著制服、或出示證件表明身分者，係為使人民知悉行使職
    權者為警察。故人民對於警察行使職權時有拒絕權之來源，
    專指對於行使警察職權者是否為警察生有疑慮為前提，倘警
    察行使職權時，人民確知其身分，自無拒絕之權利。本件證
    人甲○○於案發時、地，執行逮捕通緝犯張進發之職務時，
    固未著警察制服，亦未出示證件（見證人甲○○及李泰源之
    證述，見偵卷第11頁、原審卷第29-30、30-31頁），惟甲○
    ○告知在早餐店內的張進發來意後（即要逮捕通緝犯張進發
    之意思），張進發起身欲隨甲○○回派出所，被告過來阻擋
    時，已經甲○○告知：「我是警察，張進發也認識我，他是
    通緝犯，我要帶他回派出所」等語，復由張進發親口向被告
    說明：「甲○○是警察」，被告因此哭泣並哀求甲○○不要
    逮捕張進發，顯見被告當時已明確知悉甲○○身分係警察，
    且正在執行逮捕通緝犯之警察職權（即執行公權力），依上
    揭說明，被告自無拒絕之權利，上訴意旨主張甲○○未著警
    察制服，亦未出示證件表明身分，違反警察職權行使法第4
    條規定，渠等自有拒絕之權利云云，洵非的論，而不可採。
  (三)至於，上訴意旨以警員甲○○身材壯碩，被告係嬌小瘦弱之
    女子，何能正面抱住甲○○達30秒之久？逮捕通緝犯係警察
    重大勤務，何以甲○○不排除被告正面之環抱，以便追捕張
    進發？而據以主張被告未曾從前面抱住甲○○約30秒云云，
    並指摘甲○○因未依規定，致違法執行公務，怕遭處罰，而
    作不實之證述；又以證人李泰源乃甲○○之同學與舊識，案
    發之初未到現場，至案發之末了，方至現場，其所證述甲○
    ○有告知被告，被告知悉甲○○之身分為警察一事，係為甲
    ○○而臨訟串飾，為不實之證述云云。然查，證人甲○○及
    李泰源，於原審以證人身分作證前，均經原審審判長告以具
    結義務及偽證之處罰，並命朗讀結文後始具結（見原審卷第
    33 、34 頁），其證言之憑信性，已受有偽證罪刑責之相當
    擔保，且在公判庭接受交互詰問（見原審卷第28-32 頁），
    已保障被告之詰問權，職是，證人二人一致證述被告從正面
    環抱住甲○○乙節，及證人李泰源證稱案發時伊在店內買早
    餐而目擊等情，應堪採信。被告未舉出新事證，空言以上揭
    情詞指摘甲○○、李泰源之證詞不實在云云，無從採憑，而
    不可信。
五、綜上所述，被告所提出之上訴理由，均非依據卷內既有訴訟
    資料或提出新事證，具體指摘原判決上開採證認事，有何足
    以影響判決本旨之不當或違法，而構成應予撤銷之具體事由
    ，徒以上開「警察甲○○未著制服出示證件表明身分，被告
    不知其身分係警察，有拒絕權利，被告以為甲○○係討債兇
    煞，被告未抱住警察甲○○，甲○○及李泰源證詞不實在」
    等，而指摘原判決認事用法有所違誤，依據首揭說明，被告
    所提之前述上訴理由，核與刑事訴訟法第361條第2項所稱「
    具體理由」顯非相當，其上訴顯屬違背法律上之程式，應由
    本院依同法第367條前段、第372條規定，不經言詞辯論，判
    決如主文。
據上論斷，應依刑事訴訟法第367 條前段、第372 條，判決如主
文。
中    華    民    國    98    年    10   月     30   日
                  刑事第五庭    審判長法  官  曾永宗
                                      法  官  任森銓
                                      法  官  鍾宗霖
以上正本證明與原本無異。
本判決不得上訴。
中    華    民    國    98    年    10    月    30    日
                                      書記官  黎  珍


司法院資訊處製作；財團法人民間司法改革基金會備份。
